【裁判字號】    97,上,75
【裁判日期】    970325
【裁判案由】    損害賠償
【裁判全文】
臺灣高等法院臺中分院民事判決  97年度上字第75號
上  訴  人  甲○○
上  訴  人  丙○○
被  上訴人  乙○○
                        5號
訴訟代理人  黃文崇律師
上列當事人間請求損害賠償事件，上訴人對於民國96年12月31日
臺灣臺中地方法院 96年度重訴字第222號第一審判決提起上訴，
本院於97年3月18日言詞辯論終結，判決如下：
    主  文
原判決關於駁回上訴人後開第 2項之訴部分，及命負擔訴訟費用
之裁判均廢棄。
上開廢棄部分，被上訴人應再給付上訴人丙○○新台幣54萬7575
元，應再給付上訴人甲○○新台幣55萬7949元，及均自96年3月7
日起至清償日止，按年息百分之5計算之利息。
其餘上訴駁回。
第一（除確定部分外）、二審訴訟費用，由被上訴人負擔2分之1
，餘由上訴人負擔。
    事實及理由
一、上訴人起訴主張：被上訴人於民國（下同） 95年10月5日下
    午9時許，無照駕駛車牌號碼N6-4639號自用小客車，沿臺中
    縣大里市○○路由西向東方向行駛，原應注意車輛行車速度
    ，應依速限標誌或標線及車前狀況，竟疏未注意，以高達時
    速 100公里以上之速度，貿然往前直行，以致於臺中縣大里
    市○○路 ○段498之1號前，撞及被害人賴國正騎乘車牌號碼
    NOT- 571號重型機車，造成賴國正當場死亡。上訴人丙○○
    、甲○○係被害人賴國正之父、母，自得依民法第184、192
    、 194條規定，請求被上訴人負損害賠償責任。茲就各項金
    額分述如下：(一)喪葬費：上訴人丙○○支付新台幣（下同）
    57萬元。(二)扶養費：上訴人丙○○（ 39年4月25日生）案發
    時已56歲，依台灣地區簡易生命表男性所示，尚有餘命 24.
    28年。又按行政院主計處公布94年度平均每戶家庭收支報告
    ，台中縣家庭每戶平均消費支出為每年65萬7870元，平均每
    戶人數為3.73人，依此計算每人每年平均消費支出為17萬63
    72元，依霍夫曼計算法，所需之扶養費為 285萬2367元。因
    上訴人丙○○有四位子女，是上訴人丙○○請求 1/4即71萬
    3091元。另上訴人甲○○（ 42年2月20日生）為被害人之母
    ，案發時已53歲，依台灣地區簡易生命表女性所示，上訴人
    甲○○尚有餘命32.76年，依上開行政院主計處公布 94年度
    平均每戶家庭收支報告計算，每人每年平均消費支出為17萬
    6372元，依霍夫曼計算法，所需之扶養費 347萬6957元，而
    上訴人甲○○有四位子女，是請求1/4即 86萬9239元。(三)精
    神慰撫金：被害人係上訴人之獨子，上訴人二人辛苦扶養其
    長大，正值青春年華，前途不可限量時，卻因被上訴人之過
    失行為讓上訴人等喪失摰愛親人，上訴人所受之痛苦實無可
    言諭，而被上訴人迄今毫無悔意，亦無和解賠償之誠意，更
    讓上訴人無法接受，是上訴人每人各請求精神慰撫金 300萬
    元，以資補償。爰求為判命(一)被上訴人應給付上訴人甲○○
    386萬 9239元，及自起訴狀繕本送達翌日起至清償日止，按
    年息百分之 5計算之利息。(二)被上訴人應給付上訴人丙○○
    新台幣 431萬3091元，及自起訴狀繕本送達翌日起至清償日
    止，按年息百分之 5計算之利息。(三)願供擔保，請准宣告假
    執行之判決。
二、被上訴人則以下列各點抗辯：
  (一)被害人賴國正跨越雙黃線自後連續超越訴外人許安進駕駛之
    自小客車及蕭成立駕駛之自大貨車，約行駛 500公尺後與被
    上訴人汽車在對向車道相撞，顯然除被上訴人汽車速度過快
    外，被害人之車速亦非常地快，被害人機車應超速行駛，是
    被害人超越規定速度行駛亦是肇事原因。被害人跨越雙黃線
    騎車長達 500公尺，且係連跨二部貨車，不但車速高於前行
    之二部貨車速度，且距離有限，被上訴人之反應距離應有不
    足，是被害人跨越雙黃線侵入被上訴人行駛車道，方為肇事
    主因。
  (二)上訴人二人年僅56、53歲，尚有謀生能力，亦無不能維持生
    活情形，請求扶養費即有未合，又上訴人二人為夫妻，應互
    負扶養義務，被害人賴國正應僅負擔5分之1之扶養義務。精
    神慰撫金顯屬過高，請予酌減。
  (三)另上訴人已自汽車強制險中領取死亡給付 150萬元，此部分
    應予減除。
  (四)聲明：(1)上訴人之訴及假執行之聲請均駁回。(2)如受不利之
    判決，願供擔保請准宣告免為假執行。
三、原審判命被上訴人應給付上訴人丙○○27萬2698元，應給付
    上訴人甲○○ 3萬9747元，及均自96年3月7日起至清償日止
    ，按年息百分之 5計算之利息，駁回上訴人其餘之請求；被
    上訴人就其敗訴部分未聲明不服，此部分已經確定；上訴人
    則就其敗訴部分聲明不服，求為判決(一)原判決關於駁回上訴
    人下列部分之訴及該部分訴訟費用之裁判均廢棄。(二)上開廢
    棄部分，被上訴人應再給付上訴人丙○○ 104萬7539元，應
    再給付上訴人甲○○ 105萬7949元，及均自96年3月7日起至
    清償日止，按年息百分之 5計算之利息。被上訴人則求為判
    決回上訴。
四、上訴人主張被上訴人無照駕駛前揭車輛，沿臺中縣大里市○
    ○路由西向東方向行駛，於同日晚間 9時58分許，途經臺中
    縣大里市○○路 2段498之1號前時，原應注意車輛行車速度
    ，應依速限標誌或標線，並無不能注意之情事，竟疏未注意
    ，以高達時速 100公里以上之速度，貿然往前直行，適有上
    訴人之子賴國正騎乘前揭機車，亦沿臺中縣大里市○○路由
    東向西方向行駛，行經上址時，為超越前方不詳車號之砂石
    車，竟跨越車道雙黃線逆向行駛於對向車道上，因雙方均有
    前揭過失，致被上訴人所駕車輛與賴國正所騎乘之機車對撞
    ，賴國正當場死亡等事實，業有臺中縣警察局霧峰分局處理
    相驗案件初步調查報告及報驗書、臺中市○○○道路交通事
    故調查報告表、現場圖、現場照片等附卷可證，並經原法院
    96年度交易字第 132號刑事判決認定在案，有上開刑事卷宗
    影本在卷可稽，且為被上訴人所不爭執，自堪信為真實。
五、按汽車行駛時，駕駛人應注意車前狀況，並隨時採取必要之
    安全措施；行車速度，依速限標誌或標線之規定，無速限標
    誌或標線者，應不得超過50公里，道路交通安全規則第93條
    1項第1款及第 94條第3項分別定有明文。被上訴人駕駛車輛
    ，自應遵守上開規定，且依當時天候為晴天，路面乾燥無缺
    陷，道路無障礙物，並無不能注意之情事，此有臺中市○○
    ○道路交通事故調查報告表可按；詎被上訴人竟疏未注意，
    違反上開有關道路交通安全之規定，以高達時速 100公里以
    上速度貿然直行，致煞閃不及，撞及沿臺中縣大里市○○路
    由東向西行駛，跨越雙黃線逆向行駛之被害人賴國正，致其
    不治死亡。是以被上訴人之過失侵權行為與被害人賴國正之
    死亡間即有相當因果關係。
六、按因故意或過失，不法侵害他人之權利者，負損害賠償責任
    ；汽車、機車或其他非依軌道行駛之動力車輛，在使用中加
    損害於他人者，駕駛人應賠償因此所生之損害；不法侵害他
    人致死者，對於支出醫療及增加生活上需要之費用或殯葬費
    之人，亦應負損害賠償責任；被害人對於第三人負有法定扶
    養義務者，加害人對於該第三人亦應負損害賠償責任。不法
    侵害他人致死者，被害人之父母、子女及配偶，雖非財產上
    之損害，亦得請求賠償相當之金額。民法第184第1項前段、
    第191條之2前段、第192條第1項、第2項、第194條分別定有
    明文。本件被上訴人因前揭過失行為肇事，致被害人死亡，
    上訴人丙○○、甲○○為被害人之父、母，依前揭法律規定
    ，被上訴人自應對上訴人負侵權行為損害賠償責任。茲就上
    訴人各項請求，是否應予准許，分述如下：
  (一)殯葬費用部分：上訴人丙○○主張賴國正死亡後，支付殯葬
    費用57萬元，業據提出收據明細影本附卷可稽，且為被上訴
    人所不爭執，應予准許。
  (二)扶養費部分：
  (1)直系血親相互間互負扶養義務；夫妻互負扶養之義務，其負
    扶養義務之順序與直系血親卑親屬同，其受扶養權利之順序
    與直系血親尊親屬同。負扶養義務者有數人而其親等同一時
    ，應各依其經濟能力，分擔義務，民法第 1114條第1款、第
    1116條之1、第1115條第3項分別定有明文。而依民法第1117
    條第 2項規定，直系尊親屬受扶養之權利，僅受不能維持生
    活之限制，並不以無謀生能力為必要。經查，上訴人丙○○
    以務農為生，上訴人甲○○偶為家庭代工，為臨時性質，業
    經上訴人陳明在卷，二人均無固定之收入，亦無任何投資，
    除供居住使用之房地一筆外，其餘土地全均為林地、旱地，
    並有原審調取之稅務電子閘門資料查詢表附卷可參，渠等既
    無固定之收入，務農所得亦非穩定，依渠等之收入應認尚不
    足以維持生活，上訴人二人自得請求其子女及配偶共同扶養
    。又查，上訴人丙○○、甲○○除被害人賴國正外，尚有子
    女賴汶玲、賴美君、賴玟玟 3人，且渠等皆已成年，自均有
    能力扶養上訴人，其扶養義務之順序均與被害人賴國正相同
    ，又上訴人丙○○、甲○○互負扶養之義務，故被害人賴國
    正對上訴人應負之扶養義務各為5分之1。
  (2)上訴人丙○○為 39年4月25日生，於被害人賴國正死亡時為
    56歲，依 94年臺灣地區簡易生命表，尚有24.28年之平均餘
    命，再依94年度台中縣每人年平均支出17萬6372元，並按年
    別 5%複式霍夫曼式係數計算，扣中間利息（第1年不扣除）
    ，扶養費總額計為285萬2368元【計算式：[ 176372×16.00
    000000（此為應受扶養24年之霍夫曼係數）+176372 ×0.28
    ×（16.00000000-00.00000000）]=0000000（小數點以下四
    捨五入）】。又被害人賴國正對上訴人丙○○所負扶養義務
    為5分之1，是上訴人丙○○可請求被上訴人賠償之扶養費用
    為57萬0473元。（計算式：0000000÷5＝570473）。
  (3)上訴人甲○○為 42年2月20日生，於被害人賴國正死亡時為
    53歲，依 94年臺灣地區簡易生命表，尚有32.76年之平均餘
    命，再依94年度台中縣每人年平均支出17萬6372元，並按年
    別 5%複式霍夫曼式係數計算，扣中間利息（第1年不扣除）
    ，扶養費總額計為347萬6958元【計算式：[176372×19.000
    00000（此為應受扶養32年之霍夫曼係數）+ 176372 ×0.76
    ×（19.00000000-00.00000000）]=0000000（小數點以下四
    捨五入）】。又被害人賴國正對上訴人甲○○所負扶養義務
    為5分之1，是上訴人甲○○可請求被上訴人賠償之扶養費用
    為69萬5391元（計算式：0000000÷5＝695391）。
  (三)非財產上損害賠償部分：人之生命無法以金錢價值衡量，是
    慰撫金數額之酌定，自應斟酌加害行為、兩造之身分、地位
    、家庭經濟能力，暨上訴人所受痛苦之程度等一切情狀。本
    件車禍發生時被害人賴國正為23歲，正值開拓前途之際，因
    被上訴人駕車不慎而致生死亡之結果，致上訴人老年遽遭喪
    子之痛，渠等精神上自受有極大之痛苦，被上訴人應負非財
    產上之損害賠償之責任。本院審酌被上訴人為高中畢業，從
    事水電臨時工，並無任何財產，上訴人丙○○為國中肆業，
    務農為生，現有自住房地外，尚有田地 11筆、汽車2輛，上
    訴人甲○○為國小畢業，偶為家庭臨時代工，並有田地 2筆
    ，業據兩造自承，並有警訊筆錄、稅務電子閘門財產調件明
    細表附卷可證，以及被害人賴國正為上訴人之獨生兒子，被
    上訴人未注意車前狀況並超速行駛之過失程度等之一切情狀
    ，認被上訴人應各賠償上訴人精神慰藉金以 200萬元為適當
    。
  (四)以上合計，上訴人丙○○得請求賠償之金額為 2,140,473元
   （計算式：570000＋570473＋0000000＝ 0000000）、上訴人
    甲○○得請求賠償之金額為 269萬5391元（計算式：695391
    ＋0000000＝0000000）。
七、按損害之發生或擴大，被害人與有過失者，法院得減輕賠償
    金額，民法第217條第1項有明文規定。按在劃有分向限制線
    之路段，不得駛入來車之車道內；在設有禁止超車標誌、標
    線之處所、地段，不得超車，道路交通安全規則第 97條第2
    款、第101條第2款定有明文。查被害人賴國正駕駛機車行經
    事故地點，越過分向限制線侵入對向來車道，且在劃設禁止
    超車標誌之處不當超車，致生系爭交通事故，有台灣省車輛
    行車事故覆議鑑定委員會議意見書在卷足憑，被害人賴國正
    就本件損害之發生應認為與有過失。本院審酌被上訴人未注
    意車前狀況，以高達 100公里之時速行駛，且無駕駛執照即
    遽使用高風險之交通工具，被害人賴國正駕駛機車行經事故
    地點，越過分向限制線侵入對向來車道，且在劃設禁止超車
    標誌之處不當超車，致生系爭交通事故，認兩造就本件道路
    交通事故應各負擔 50%之過失責任，且為兩造所不爭執，爰
    依此比例減輕被上訴人賠償金額。依此計算，被上訴人應賠
    償上訴人賴國正之金額為157萬0237元（計算式：0000000×
    50%＝0000000，元以下四捨五入），被上訴人應賠償上訴人
    甲○○之金額為134萬7696元（計算式：0000000×50%＝847
    696，元以下四捨五入）。
八、保險人依強制汽車責任保險法規定所為之保險給付，視為被
    保險人損害賠償金額之一部分；被保險人受賠償請求時，得
    扣除之。94年2月5日修正公布強制汽車責任保險法第32條（
    即修正前第30條，其規範意旨相同）定有明文。經查，上訴
    人二人自認已受領因被害人賴國正車禍死亡之強制汽車責任
    保險給付 150萬元，則依前開說明，上訴人丙○○、甲○○
    所受領之保險金即每人75萬元，應視為被上訴人損害賠償金
    額之一部分，自應由上訴人所得請求之賠償範圍內扣除。是
    本件上訴人丙○○可向被上訴人請求賠償之損害數額為82萬
    0273元（0000000－000000＝820273)；上訴人甲○○可向被
    上訴人請求賠償之損害數額為59萬7696元（0000000－00000
    0＝597696）。
九、綜上所述，上訴人等依侵權行為之法律關係，請求被上訴人
    給付上訴人丙○○82萬0273元；給付上訴人甲○○59萬7696
    元，暨均自附帶民事起訴狀繕本送達翌日即96年3月7日起至
    清償日止，按年息5%計算之法定遲延利息，即屬正當，應予
    准許。逾此部分之請求，為無理由，應予駁回。原審就上開
    應准許部分，僅判命被上訴人應給付上訴人丙○○27萬2698
    元，應給付上訴人甲○○3萬9747元，及均自 96年3月7日起
    至清償日止，按年息百分之 5計算之利息，尚有未合。因之
    ，上訴人丙○○、甲○○上訴在上開二金額之差額即丙○○
    為54萬7575元、甲○○為55萬7949元及其利息部分，為有理
    由，自應由本院將此部分予以廢棄，改判如主文第 2項所示
    。至於上訴人之請求不應准許部分，原判決為上訴人敗訴之
    判決，並駁回其假執行之聲請，經核於法並無不合，上訴意
    旨求予廢棄改判，為無理由，應駁回其上訴。
十、本件事證已臻明確，兩造其餘攻擊防禦方法及所舉證據，經
    審酌結果，與本件判決結論均無影響，爰不一一論述，附此
    敘明。
十一、據上論結，本件上訴為一部有理由，一部無理由，依民事
      訴訟法第450條、第449條第1項、第79條，判決如主文。
中    華    民    國    97    年    3     月    25    日
                  民事第三庭    審判長法  官  陳照德
                                      法  官  朱  樑
                                      法  官  曾謀貴
以上正本係照原本作成。
兩造均不得再上訴。
                                      書記官  王麗珍
中    華    民    國    97    年    3     月    25    日
                                                      Ｍ


司法院資訊處製作；財團法人民間司法改革基金會備份。
